ACORDAO-COMPLETO-2458191

ACÓRDÃO 333/2021 ATA 5/2021 - PLENÁRIO

VISTOS, relatados e discutidos estes autos que, no presente momento, tratam de embargos de declaração opostos pela MPE Montagens e Projetos Especiais S/A em face do Acórdão 82/2021 prolatado pelo Plenário do TCU, ao apreciar a representação autuada pela SeinfraOperações por força do Acórdão 2.238/2018 proferido pelo Plenário do TCU, no âmbito do TC Processo 029.988/2017-9, para a avaliação das justificativas então apresentadas pela ora embargante em função das evidências de fraudes às licitações conduzidas pela Petrobras na Refinaria Presidente Getúlio Vargas (Repar) ;
ACORDAM os Ministros do Tribunal de Contas da União, reunidos em Sessão do Plenário, ante as razões expostas pelo Relator, em:
9.1. conhecer dos presentes embargos de declaração opostos pela MPE Montagens e Projetos Especiais S/A em face do Acórdão 82/2021-TCU-Plenário, nos termos do art. 34 da Lei nº  8.443, de 1992, e do art. 287 do RITCU, para, no mérito, rejeitá-los; e
9.2. enviar a cópia do presente Acórdão, com o Relatório e a Proposta de Deliberação, à ora embargante, para ciência.

Embargos de declaração opostos acórdão que considerou representação procedente e declarou a inidoneidade da embargante para participar de licitação na administração pública federal em razão de fraudes em licitações no âmbito da Refinaria Presidente Getúlio Vargas (Repar).

Petróleo Brasileiro S/A.

3. Embargante: MPE Montagens e Projetos Especiais S/A (CNPJ 31.876.709/0001-89).

13.1. Ministros presentes: Ana Arraes (Presidente), Walton Alencar Rodrigues, Benjamin Zymler, Augusto Nardes, Raimundo Carreiro, Bruno Dantas e Vital do Rêgo.
13.2. Ministro-Substituto convocado: Marcos Bemquerer Costa.
13.3. Ministro-Substituto presente: André Luís de Carvalho (Relator).

ACORDAO-COMPLETO-2504957

Acórdão 865/2022 - Plenário

ANDRÉ DE CARVALHO

Ministro-Substituto André Luís de Carvalho.

Trata-se, no presente momento, de embargos de declaração opostos pela MPE Montagens e Projetos Especiais S/A em face do Acórdão 82/2021 prolatado pelo Plenário do TCU, ao apreciar a representação autuada pela SeinfraOperações por força do Acórdão 2.238/2018 proferido pelo Plenário do TCU, no âmbito do TC Processo 029.988/2017-9, para a avaliação das justificativas então apresentadas pela ora embargante em função das evidências de fraudes às licitações conduzidas pela Petrobras na Refinaria Presidente Getúlio Vargas (Repar) .
2.	O aludido Acórdão 82/2021 foi prolatado pelo Plenário nos seguintes termos:
" (...) 9.1. conhecer da presente representação, por atender aos requisitos legais e regimentais de admissibilidade, para, no mérito, assinalar a sua integral procedência;
9.2. declarar a inidoneidade da MPE Montagens e Projetos Especiais S/A para participar de licitação na administração federal ou nos certames promovidos pelos Estados, Distrito Federal e Municípios a partir da aplicação de recursos federais, durante o período de 5 (cinco) anos, nos termos do art. 46 da Lei n.º 8.443, de 1992; devendo a referida inidoneidade ser estendida às atuais ou supervenientes pessoas jurídicas constituídas como controladas ou subsidiárias, entre outras formas, a partir da alteração nos estatutos ou contratos sociais, com vistas a absorver as atividades da empresa condenada para, assim, burlar indevidamente a presente decretação de inidoneidade;
9.3. enviar a cópia do presente Acórdão, com o Relatório e a Proposta de Deliberação, aos seguintes destinatários:
9.3.1. à Controladoria-Geral da União, para ciência e adoção da providência determinada pelo item 9.2 deste Acórdão no prazo máximo de 30 (trinta) dias contados da ciência desta deliberação, além da MPE Montagens e Projetos Especiais S/A, para ciência;
9.3.2. à Força-Tarefa da Operação Lava-Jato perante o Ministério Público Federal no Paraná, à 13ª Vara Federal de Curitiba, à Força-Tarefa da Operação Lava-Jato perante a Advocacia-Geral da União no Paraná e ao Conselho Administrativo de Defesa Econômica, além do envio à Petrobras, para ciência e eventuais providências; e
9.4. promover o apensamento do presente processo ao TC Processo 029.988/2017-9 com vistas à consolidação das decisões proferidas pelo TCU em face das eventuais representações sobre as fraudes às licitações na Repar."
3.	Inconformada, por meio do respectivo procurador (Victor Costa Rodrigues) , a MPE Montagens e Projetos Especiais S/A opôs os seus embargos de declaração à Peça 81 sob o pretexto de o referido acórdão padecer de vícios, tendo, para tanto, apresentado os seguintes argumentos:
" (...) I. TEMPESTIVIDADE
1. A recorrente foi notificada do acórdão recorrido em 26/01/2021 (peça 72) , sendo de 10 (dez) dias o prazo para embargos, de forma que se há escoar em 05/02/2021. Considerando que os aclaratórios foram opostos nesta data (05/02/2021) , resultam tempestivos.
II. EFEITO SUSPENSIVO
2. Vale frisar que os presentes embargos se revestem de efeito suspensivo ope legis, pois, nos termos do artigo 287, § 3º do RI/TCU, é automática a incidência do efeito suspensivo aos embargos de declaração.
3. Trata-se do reconhecimento, por esta e. Corte de Contas, da indispensabilidade do efeito suspensivo até o julgamento final do recurso. Nesse sentido, válido citar a consolidada jurisprudência do Tribunal:
'Considerar como de caráter normativo o entendimento de que o efeito suspensivo dos pedidos de reconsideração e de reexame, bem como dos embargos de declaração, impetrados contra as Decisões do Tribunal, suste provisoriamente os efeitos das mesmas até o julgamento do recurso, mas não autoriza o recorrente a, antes do pronunciamento do Tribunal sobre o mérito do recurso, praticar qualquer ato ou adotar qualquer providência que direta ou indiretamente contrarie qualquer dos itens da decisão recorrida, sujeitando-se o infrator à multa prevista no art. 58, II, da Lei nº 8.443/92, cominado com o art. 220, II, do Regimento Interno.'
4. Adicionalmente, os arts. 31, 32, 33 e 48 da Lei nº 8.443/92 (LOTCU) determinam que, em todas as etapas do processo de julgamento perante o TCU, será assegurado ao responsável ou interessado ampla defesa, impondo efeito suspensivo aos recursos de reconsideração, embargos de declaração e pedido de reexame.
5. Portanto, em decorrência de seu caráter normativo e por ser imprescindível para o julgamento do recurso, o efeito suspensivo é incontestável. Entendimento a contrário sensu teria o condão de gerar danos irreparáveis ou de difícil reparação ao ora recorrente, bem como incorreria em violação ao devido processo legal, à ampla defesa e ao contraditório.
6. Ante o exposto, requer-se a suspensão do item 9.2. do acórdão embargado, que impõe pena de inidoneidade para contratar com o poder público federal pelo prazo de 5 (cinco) anos.
III. HISTÓRICO
7. Trata-se de Representação formulada pela SeinfraOperações para apurar possíveis fraudes às licitações conduzidas pela Petrobrás na Refinaria Presidente Getúlio Vargas (Repar) . Os contratos versavam sobre obras de modernização e adequação da produção da Repar em Araucária/PR.
8. O processo principal da representação é o TC Processo 029.988/2017-9, no qual se determinou a autuação em apartado de vários outros processos, a fim de facilitar a análise das razões de justificativa aviadas pelos representados. No caso destes autos, são analisadas as razões, especificamente, da MPE Montagens e Projetos Especiais S.A., doravante referida como 'embargante'.
9. Em 2009, a Secex/PR realizou auditoria em dezenove contratos relativos às obras industriais da Repar, cujo montante total alcançava R$ 8.673.968.112,09 a preços da época, e R$ 10.748.645.666,11 se considerados os aditivos.
10. Dessas auditorias não decorreu qualquer representação voltada a impor pena de inidoneidade, e o seu relatório final não aludiu a qualquer ajuste ilícito com o objetivo de frustrar a competitividade dos certames licitatórios.
11. Somente quase uma década depois, com o advento da denominada 'operação lava jato', é que a SeinfraOp ingressa com a presente representação, alicerçada sobretudo em termos de colaboração premiada negociadas no âmbito dessa mesma operação, cuja lisura vem sendo atualmente posta em causa devido a abusos cometidos pelas autoridades responsáveis pela condução dos feitos.
12. De toda forma, a lava jato modificou o quadro geral de apurações do Tribunal de Contas da União, que passou, a partir daí, a reexaminar vários contratos ligados à Petrobras, dentre os quais o CT-111, objeto desta representação, contrato adjudicado ao consórcio Interpar, formado pelas seguintes empresas: Setal Óleo e Gás S.A; MPE Montagens e Projetos Especiais S.A; Mendes Júnior Trading e Engenharia S.A.
13. No bojo dessa reanálise, o TCU reavaliou vários contratos firmados entre a petroleira e o grupo de empresas que passou a denominar 'clube', supostamente integrado pelas empresas Odebrecht, Engevix, OAS, UTC, Camargo Correa, Techint, Andrade Gutierrez, Mendes Júnior, Promon, MPE, Skanska, Queiroz Galvão, Iesa, Galvão, GDK e Setal.
14. Segundo a SeinfraOp, esse 'grupo' pagaria propina para altos executivos da Petrobras e outros agentes públicos para obter contratos com a Petrobras, impondo gastos adicionais ao erário e os utilizando para financiar pagamentos indevidos a partidos políticos, políticos eleitos ou outros agentes políticos.
15. Ainda de acordo com a SeinfraOp, os preços dos contratos com a Petrobras eram definidos em 'reuniões secretas' entre executivos, de forma que eram ajustados sempre próximos ao limite máximo de 20% do preço estimado pela petroleira.
16. Diante disso, o Tribunal de Contas da União conheceu da representação formulada pela SeinfraOperações e determinou a oitiva das empresas relacionadas, alertando-as da possibilidade de serem declaradas inidôneas para participar, por até cinco anos, de licitações na Administração Pública Federal.
17. Em suas razões de justificativa, a embargante esclareceu ter sido incluída na presente representação apenas por integrar o consórcio Interpar, referente ao contrato 111, não havendo qualquer conduta concreta da companhia narrada nos autos da representação, uma vez que não concorreu para os acontecimentos apurados na operação lava jato.
18. Além disso, a embargante não teve contato direto ou interação com a Petrobras com relação ao CT-111, pois tal atividade ficava a cargo da SETAL, empresa representante do consórcio e que detinha 'autonomia para tomar as decisões operacionais, negociais dos serviços e realizar aditivos com a Petrobras', tanto que o Gerente do Contrato, indicado pela SETAL, era responsável pela emissão de faturas e cobranças. Ressaltou que não houve interação para prática de qualquer fraude, limitando-se a empresa ao exercício de suas atividades técnico- operacionais.
19. Tudo isso foi devidamente demonstrado pelos termos de depoimento de colaboradores como Paulo Roberto Costa, cujo depoimento foi no sentido de que apenas a Mendes Jr. teria participado do cartel envolvendo o contrato 111. Adicionalmente, tem-se o depoimento de Pedro Barusco no qual sugere que não teria havido qualquer reunião ou acordo com os representantes da embargante.
20. Em que pesem tais considerações, o Tribunal de Contas da União condenou a embargante à pena máxima de 5 (cinco) anos de inidoneidade para contratar com o Poder Público, apoiando-se na argumentação da unidade técnica, para quem não seria necessário que todas as empresas do consórcio tivessem relação com funcionários da estatal para que as fraudes se concretizassem.
21. O eventual relacionamento poderia, segundo a SeinfraOp, apenas servir como agravante. Em outras palavras, para a Unidade Técnica, seria possível que o cometimento de fraudes pela embargante e a sua responsabilização por tais atos sem que conste nos autos que a empresa interagiu com funcionários da estatal.
22. O acórdão embargado foi aprovado nos termos seguintes:
'VISTOS, relatados e discutidos estes autos de representação autuada pela SeinfraOperações por força do Acórdão 2.238/2018 prolatado pelo Plenário do TCU, no âmbito do TC Processo 029.988/2017-9, para a apreciação das justificativas apresentadas pela MPE Montagens e Projetos Especiais S/A em face das evidências de fraudes às licitações conduzidas pela Petrobras na Refinaria Presidente Getúlio Vargas (Repar) ; ACORDAM os Ministros do Tribunal de Contas da União, reunidos em Sessão do Plenário, ante as razões expostas pelo Relator, em: 9.1. conhecer da presente representação, por atender aos requisitos legais e regimentais de admissibilidade, para, no mérito, assinalar a sua integral procedência;
9.2. declarar a inidoneidade da MPE Montagens e Projetos Especiais S/A para participar de licitação na administração federal ou nos certames promovidos pelos Estados, Distrito Federal e Municípios a partir da aplicação de recursos federais, durante o período de 5 (cinco) anos, nos termos do art. 46 da Lei n.º 8.443, de 1992; devendo a referida inidoneidade ser estendida às atuais ou supervenientes pessoas jurídicas constituídas como controladas ou subsidiárias, entre outras formas, a partir da alteração nos estatutos ou contratos sociais, com vistas a absorver as atividades da empresa condenada para, assim, burlar indevidamente a presente decretação de inidoneidade; 9.3. enviar a cópia do presente Acórdão, com o Relatório e a Proposta de Deliberação, aos seguintes destinatários:
9.3.1. à Controladoria-Geral da União, para ciência e adoção da providência determinada pelo item 9.2 deste Acórdão no prazo máximo de 30 (trinta) dias contados da ciência desta deliberação, além da MPE Montagens e Projetos Especiais S/A, para ciência;
9.3.2. à Força-Tarefa da Operação Lava-Jato perante o Ministério Público Federal no Paraná, à 13ª Vara Federal de Curitiba, à Força-Tarefa da Operação Lava-Jato perante a AdvocaciaGeral da União no Paraná e ao Conselho Administrativo de Defesa Econômica, além do envio à Petrobras, para ciência e eventuais providências; e
9.4. promover o apensamento do presente processo ao TC Processo 029.988/2017-9 com vistas à consolidação das decisões proferidas pelo TCU em face das eventuais representações sobre as fraudes às licitações na Repar.'
IV. PRELIMINAR. PRESCRIÇÃO. JURISPRUDÊNCIA DO STF. APLICAÇÃO DO PRAZO QUINQUENAL PREVISTO NA LEI. IMPLEMENTO DO PRAZO.
23. Segundo os documentos acostados a estes autos, os pretensos 'ajustes' entre as empresas investigadas teriam durado até o início de 2012:
'Os contatos e acordos entre concorrentes se iniciaram de forma preliminar no final dos anos 90/início dos anos 2000, tomaram-se mais frequentes e estáveis a partir de 2003/04, e duraram até, pelo menos, final de 2011/início de 2012.' (item 34, p. 22, parágrafo 57, grifos desta peça) .
24. O Acórdão-2.319-TCU-Plenário determinou a oitiva da embargante pela primeira vez apenas em 11/10/2017, já no final de 2017.
25. Entre o fim dos acordos (começo de 2012) e a determinação da oitiva (final de 2017) , transcorreram mais de cinco anos.
26. Segundo jurisprudência do Supremo Tribunal Federal, consolidada em julgados recentes, prescreve em 5 (cinco) anos a pretensão punitiva no âmbito do Tribunal de Contas da União, na forma da lei. Confira-se:
'MANDADO DE SEGURANÇA. DIREITO ADMINISTRATIVO. TRIBUNAL DE CONTAS DA UNIÃO. SERVIDOR DA SECRETARIA DE SAÚDE DO ESTADO DO ACRE. FISCALIZAÇÃO OMISSA E DEFICIENTE NA EXECUÇÃO DE DOIS CONVÊNIOS FIRMADOS ENTRE A SECRETARIA ESTADUAL E O MINISTÉRIO DA SAÚDE. APLICAÇÃO DE MULTA. ARTS. 28, II, E 58, II, DA LEI 8.443/1992. ART. 268, II, DO REGIMENTO INTERNO DO TCU. PRESCRIÇÃO DA PRETENSÃO SANCIONATÓRIA. OCORRÊNCIA. APLICAÇÃO DA LEI 9.873/1999. PRECEDENTES DESTE STF. MEDIDA LIMINAR DEFERIDA E RATIFICADA NO EXAME DE MÉRITO. SEGURANÇA CONCEDIDA PARA AFASTAR A MULTA
APLICADA. 1. A prescrição da pretensão punitiva do TCU é regulada pela Lei 9.873/1999, descabendo a aplicação do prazo decenal previsto na legislação civil (art. 205 do Código Civil) . Ao revés, incide o prazo quinquenal previsto na Lei 9.873/1999 (MS 32201, Rel. Min. Roberto Barroso, PRIMEIRA TURMA, DJe 7/8/2017; MS 35.512-AgR, Rel. Min. Ricardo Lewandowski, SEGUNDA TURMA, DJe 21/6/2019) . 2. In casu, na linha do parecer apresentado pelo Ministério Público Federal e da decisão liminar de minha lavra, é inequívoca a superação do prazo prescricional quinquenal. Os ilícitos apontados pela Corte de Contas ocorreram em julho de 2006, tendo o processo de auditoria sido instaurado em 9/10/2006. A ordem de citação do responsável para a audiência, por sua vez, ocorreu em 25/6/2007. Entretanto, a decisão condenatória recorrível foi exarada somente em 31/5/2016, data da prolação do Acórdão 3513/2016-TCU-Primeira Câmara. 3. Ex positis, CONCEDO A SEGURANÇA unicamente para afastar a sanção de multa aplicada ao impetrante, nos autos da Tomada de Contas Processo 023.288/2006-0, máxime da ocorrência de prescrição da pretensão punitiva do Tribunal de Contas da União. (MS 35940, Relator (a) : LUIZ FUX, Primeira Turma, julgado em 16/06/2020, PROCESSO ELETRÔNICO DJe-176 DIVULG 13- 07-2020 PUBLIC 14-07-2020) 
DIREITO ADMINISTRATIVO. MANDADO DE SEGURANÇA. MULTAS APLICADAS PELO TCU. PRESCRIÇÃO DA PRETENSÃO PUNITIVA. EXAME DE LEGALIDADE. 1. A prescrição da pretensão punitiva do TCU é regulada integralmente pela Lei nº 9.873/1999, seja em razão da interpretação correta e da aplicação direta desta lei, seja por analogia. 2. Inocorrência da extinção da pretensão punitiva no caso concreto, considerando-se os marcos interruptivos da prescrição previstos em lei. 3. Os argumentos apresentados pelo impetrante não demonstraram qualquer ilegalidade nos fundamentos utilizados pelo TCU para a imposição da multa. 4. Segurança denegada' (MS nº 32.201, Primeira Turma, Rel. Min. Roberto Barroso, DJe de 4/8/17) .
AGRAVO REGIMENTAL EM MANDADO DE SEGURANÇA. PRETENSÃO PUNITIVA DO TRIBUNAL DE CONTAS DA UNIÃO. TOMADA DE CONTAS ESPECIAL. PRESCRIÇÃO. OBSERVÂNCIA DA LEI 9.873/1999. SUBSISTÊNCIA DA DECISÃO   AGRAVADA. AGRAVO A QUE SE NEGA PROVIMENTO. I - As razões do agravo regimental são inaptas para desconstituir os fundamentos da decisão agravada, que, por isso, se mantêm hígidos. II - Excetuados os ressarcimentos de valores perseguidos na esfera judicial decorrentes da ilegalidade de despesa ou da irregularidade de contas, a aplicabilidade de sanções administrativas pelo TCU sofrem os efeitos fulminantes da passagem de tempo, de acordo com os prazos p revistos em lei. III - Agravo regimental a que se nega provimento.' (MS 35512 AgR, Relator (a) : RICARDO LEWANDOWSKI, Segunda Turma, julgado em 04/06/2019, PROCESSO ELETRÔNICO DJe-135 DIVULG 19-06-2019 PUBLIC 21-06-2019) .
27. Logo, estão prescritas as acusações lançadas nestes autos, conforme jurisprudência já consolidada no âmbito do Supremo Tribunal Federal.
V. MÉRITO. OMISSÃO QUANTO À ANÁLISE DE ELEMENTOS RELEVANTES QUE ATESTAM A NÃO PARTICIPAÇÃO DA EMPRESA NAS FRAUDES. CONDENAÇÃO BASEADA APENAS EM COLABORAÇÕES PREMIADAS. JURISPRUDÊNCIA DO STF.
28. A imputação irrogada contra a embargante pode ser sintetizada na página 15 do relatório do acórdão. Verbis:
'Conluio entre as empresas com o objetivo de fraudar as licitações para implantação da Repar, para favorecer as empresas cartelizadas, por meio da combinação de preços, da quebra de sigilo das propostas, da divisão de mercado, da oferta de propostas de cobertura para elevar os valores praticados e forçar a Petrobras a subir os valores máximos estimados e da combinação prévia de resultados e consequente direcionamento das licitações.'
29. Como exposto, a embargante foi acusada de combinar preços juntamente aos outros membros do chamado 'clube' de empresas que participavam das licitações da Petrobras. Segundo a representação, o 'clube' decidia internamente quem ganharia a licitação, e as demais empresas apenas apresentavam propostas 'de cobertura', que não seriam competitivas, permitindo que apenas a companhia escolhida previamente lograsse êxito no certame.
30. Para comprovar tais graves alegações, a representação se vale de elementos trazidos de outros processos, como o acordo de leniência no CADE e acordos de delação premiada na lava jato, apoiando-se sobretudo nos seguintes pontos:
'a) a MPE fazia parte do chamado 'grupo das 9' empresas cartelizadas que comandava as fraudes a licitações na Petrobras pelo menos desde 2005, quando já há relatos de representantes da referida empresa nas reuniões do cartel;
b) foi encontrada planilha elaborada no âmbito do cartel, datada de 28/07/2008, na qual já constavam as obras da Petrobras que seriam 'licitadas' e quais empresas seriam contratadas;
c) em relação à 'licitação' da Repar que antecedeu o CT 111, as empresas MPE, SOG/SETAL e Mendes Júnior se reuniram para formar o consórcio e, juntamente com as empresas que formaram os outros dois consórcios participantes desse 'certame', combinaram os preços a serem praticados, as propostas vencedoras e as de cobertura; e
d) os três consórcios formularam em torno de 1.000 questões técnicas à Petrobras com o intuito 'de simular a existência de uma efetiva competição pelo objeto licitado'. 72. Os elementos probatórios carreados, portanto, formam um conjunto suficiente para comprovar a ocorrência e a participação da empresa MPE - Montagens e Projetos Especiais S.A. nas fraudes em análise, em consonância com o entendimento constante dos Acórdão 1223/2015-TCU-Plenário (Min. Rel. Ana Arraes) , 333/2015-TCU- Plenário (Min. Rel. Bruno Dantas) , e 834/2014- TCU-Plenário (Min. Rel. André de Carvalho) '
31. Assim, percebe-se que toda a imputação está fundada no fato de a embargante ter feito parte de consórcios com empresas envolvidas em ilícitos apurados pela operação lava jato. A partir daí, faz-se a ilação de que teria apresentado propostas 'de cobertura' para beneficiar essas empresas em algumas licitações, enquanto que, de sua parte, ter-se-ia beneficiado desse mesmo esquema em outras licitações que ganhou.
32. No entanto, consoante demonstrado nas razões de justificativa, a embargante não manteve proximidade com as empresas mais implicadas nas apurações da lava jato.
33. No ponto, três contratos foram investigados por cartelização, cada um adjudicado a um consórcio distinto:
i. Contrato CT 0800.0035013.07.2 - CT 101, assinado com o Consórcio Conpar, formado pelas empresas Construtora Norberto Odebrecht S.A., Construtora OAS Ltda. e UTC Engenharia S.A.
ii. Contrato CT 0800.0043363.08.2 - CT 111, adjudicado ao Consórcio Interpar. formado pelas empresas Mendes Júnior Trading e Engenharia S.A., MPE Montagens e Projetos Especiais S.A. e SOG - Sistemas em Óleo e Gás S.A
iii. Contrato CT 0800.0043403.08.2 - CT 112) , assinado com o Consórcio CCPR-Repar, constituído por Construções e Comércio Camargo Corrêa S.A. e Promon Engenharia Ltda.
34. Dos três consórcios, a embargante participou de apenas um.
35. No contrato 'iii', ficou demonstrado que apenas a Camargo Corrêa participou de cartel, outra companhia amplamente investigada na multicitada operação. A outra integrante do consórcio, a PROMON, não participou, conforme julgado pelo TRF-4 (processo n. 5 046411-08.2016.4.04.0000/TRF) , que não recebeu a ação civil pública de improbidade administrativa suscitada para apurar irregularidades relativas ao CT- 112.
36. Já o CT-111, objeto deste recurso, também teve uma dinâmica similar, pois composto por uma empresa que se tornou conhecida pela operação lava jato, e por outra empresa menor e mais discreta, ora embargante, cujo único ato descrito neste processo foi decidir fazer parte do consórcio Interpar ao lado da Mendes Júnior e da SETAL.
37. Os contratos licitados pela Petrobrás tinham a peculiaridade de envolverem obras e serviços muito demandantes do ponto de vista técnico de financeiro, de forma que há uma restrição natural - e insuperável - à competitividade dos certames, pois poucas companhias dispõem do acerco técnico e da capacidade de alavancagem necessárias para implementar tais obras.
38. Com efeito, as necessidades dos contratos eram tão pronunciadas, que nem mesmo as principais construtoras do país seriam capazes de, sozinhas, dar-lhes cumprimento, o que impôs a formação de consórcios. Como observado, todos os contratos investigados foram adjudicados a consórcios formados por empresas de referência no ramo, o que restringe ainda mais - e de forma inevitável- a competitividade das licitações.
39. Dessa forma, e como vem sendo esclarecido, o fato de os preços terem sido superiores aos valores de referência não decorreu de suposto ajuste, mas, sim, de obstáculos naturais impostos à competitividade do certame e que não poderiam ser superados, porque ligados ao porte e à complexidade dos investimentos licitados.
40. Vale assinalar, nesse sentido, que o preço do consórcio Interpar foi apenas 8,47% superior ao preço de referência, enquanto a Petrobrás abriu limite de tolerância de 20%, conforme consta na peça 13 destes autos:
'Foram convidadas dezoito empresas, mas só foram apresentadas três propostas. A menor proposta, do Consórcio Interpar, composto pela Setal, Mendes Júnior e MPE, foi de R$ 2.253.710.536,05. Em seguida, nessa ordem, as propostas do Consórcio Coros, composto pela Odebrecht, UTC e OAS (R$ 2.472.953.014,05) , e do Consórcio QI, composto pela Queiroz Galvão e IESA (R$ 2.581.233.420,41) . Houve, então, negociação da Petrobrás com o Consórcio Interpar que levou à redução da proposta a valor pouco abaixo da proposta e, por conseguinte, à celebração do contrato, em 07/07/2008, por R$ 2.252.710.536,05, tomando o instrumento o número 0800.0043363.08.2. Pela Mendes Júnior, assinaram, como Diretores, Sergio Cunha Mendes e Ângelo Alves Mendes. O valor final do contrato ficou cerca de 8,47% superior ao preço de estimativa da Petrobrás. (peça 13, p. 37, grifos desta peça) '
41. Caso realmente a embargante tivesse ajustado o preço ofertado, como alegam os delatores, teria havido preço muito superior ao ofertado e mais próximo do limite máximo estabelecido. Em face dessas naturais restrições de competitividade, um valor apenas 8,47% superior ao de referência está dentro da normalidade, e destoa dos valores praticados por empresas condenadas na operação lava jato, que podiam chegar a 18% do valor de referência.
42. Assim, a embargante apenas foi convidada a participar da licitação por ser uma das poucas companhias com capacitação técnica para, mediante consórcio, efetuar as obras e serviços licitados pela petroleira1, conforme elucidado nas razões de justificativa e admitido pelos próprios colaboradores em seus termos de delação. O convite não teve qualquer relação com supostos ajustes ilícitos.
43. Além disso, cada consórcio era administrado por uma empresa líder, a quem tocaria a gestão dos contratos e o contato com a Petrobras. No caso do consórcio Interpar, a líder foi a SETAL, outra companhia amplamente investigada na lava jato.
44. Vale frisar que, em virtude dessa circunstância, a embargante não teve contato direto com os funcionários da Petrobras, o que impossibilitaria a prática de boa parte dos ilícitos descritos na representação, uma vez que a SETAL tomaria todas as decisões no âmbito da execução do contrato, inclusive negociação de eventuais aditivos, cabendo à embargante apenas executar os serviços e compartilhar seu acervo.
 (...) 
45. De outro giro, a SeinfraOp menciona, a título de condutas concretas da embargante, várias circunstâncias que não provam sua participação em qualquer ilicitude.
46. Por exemplo, a Seinfra destaca que as obras da Repar já estariam discriminadas em planilha interna da embargante. Porém, tal circunstância não evidencia fraude licitatória, uma vez que a referida planilha foi elaborada para fins de planejamento futuro caso a embargante ganhasse a licitação, servindo apenas para que a empresa pudesse avaliar previamente seus ganhos com uma eventual vitória.
47. Os delatores e signatários de acordo de leniência no CADE, por terem interesse na condenação dos embargantes, coloriram esse aspecto da realidade, descrevendo a sobredita planilha como uma prova incontestável da veracidade de suas alegações. Contudo, trata-se de mero esforço retórico dos delatores, cujos benefícios dependem do oferecimento de elementos aptos a condenar os delatados.
48. Com toda a vênia ao excelentíssimo relator, tais fragilidades inerentes às delações premiadas não foram adequadamente sopesadas na decisão condenatória emanada deste Tribunal de Contas, que se alicerça, exclusivamente, em delações premiadas e acordos de leniência, instrumentos cujos signatários são interessados no processo de uma forma geral, e na condenação de uma forma particular.
49. Na instrução da SeinfraOp não foi indicado um único elemento além das palavras dos delatores, e mesmo tais elementos não construíram um arcabouço suficiente para implicar a embargante nos ilícitos narrados.
50. No parágrafo 11 do voto condutor da condenação, os seguintes documentos foram indicados como provas da condenação:
i. Depoimentos e termos de colaboração.
ii. Sentença.
iii. Nota Técnica n.º 38 do Cade.
iv. Histórico de Conduta no Acordo de Leniência n.º 1/2015 do Cade com a SOG.
51. Desses quatro elementos, a metade foi elaborada diretamente por delatores, e os demais não constituem prova hábil, como se há de demonstrar a seguir.
52. A sentença (peça 13) mencionada no voto não condena qualquer funcionário da embargante, de forma que não poderia, de sua parte, servir como prova para condená-la neste feito.
53. Veja-se: as condenações constam a partir da p.124 da sentença, e os condenados foram apenas os seguintes:
i. Sergio Cunha Mendes, ex-presidente da Mendes Júnior.
ii. Rogério Cunha Pereira, ex-executivo da Mendes Júnior.
iii. Alberto Elísio Vilaça Gomes, ex-executivo da Mendes Júnior.
iv. Paulo Roberto Costa, diretor da Petrobrás.
v. Enivaldo Quadrado, sócio da corretora Bônus-Banval.
vi. João Procópio Junqueira Pacheco de Almeida Prado, funcionário da GFD investimentos.
vii. Antônio Carlos Fioravante Brasil Pieruccini, advogado.
54. Como consta, nenhum deles integra ou integrou os quadros funcionais da embargada, sendo descabido usar uma sentença condenatória que lhes é desfavorável para embasar nova condenação administrativa contra a embargante.
55. Quanto à nota técnica 38 do CADE (itens 30-32) , trata-se de relatório de inquérito administrativo que culminou em diversos acordos de leniência. No ponto, as conclusões da nota são embasadas, quase exclusivamente, nos elementos colhidos em acordos de leniência, sendo-lhes meros prolongamentos. Veja-se excerto no qual isso fica expresso:
'Por um lado, a investigação na seara administrativa fundou-se nos documentos físicos e eletrônicos trazidos por intermédio do Acordo de Leniência nº 01/2015, celebrado, em 19 de março de 2015, com as empresas SOG Óleo e Gás S.A., Setal Engenharia e Construções (atual Setec Tecnologia S/A) e Toyo Setal do Brasil Engenharia e Construções Ltda., e com seus executivos Augusto Ribeiro de Mendonça Neto, Maurício Mendonça Godoy, Marcos Pereira Berti, Alberto Jesus Padilla Lizondo, Gabriel Aidar Abouchar, José Luis Fernandes, Dorian Luiz Valeriano Zen e Francisco Vera Codina.' (item 31, p. 20, parágrafo 69, grifos destas peça) .
56. Segue-se daí que a condenação embargada fundou-se apenas em delações e instrumentos assemelhados, provenientes tanto de empresas quanto de pessoas físicas interessadas em uma condenação para que pudessem obter benefícios.
57. O Supremo Tribunal Federal, no âmbito do inquérito 3998, estabeleceu a impossibilidade, à luz dos princípios norteadores do Direito, de formulação de denúncia exclusivamente com base em acordo de delação premiada. Veja-se:
'EMENTA Inquérito. Corrupção passiva (art. 317, § 1º, c/c o art. 29 do CP) . Denúncia. Parlamentar federal. Suposto envolvimento em esquema de corrupção de agentes públicos relacionado à Diretoria de Abastecimento da Petrobras. Excesso de acusação. Não ocorrência. Mera contextualização dos fatos no âmbito da chamada 'Operação Lava Jato'. Inépcia. Não ocorrência. Descrição suficiente do fato criminoso e suas circunstâncias. Vantagem indevida. Suposta participação do denunciado em sua solicitação. Imputação calcada em depoimentos de réus colaboradores. Ausência de provas minimamente consistentes de corroboração. Fumus commissi delicti não demonstrado. Inexistência de justa causa para a ação penal. Denúncia rejeitada (art. 395, III, CPP) . 1. A denúncia, ao contextualizar os fatos no âmbito da chamada 'Operação Lava Jato', narrou o desvendamento de um 'grande esquema de corrupção de agentes públicos e de lavagem de dinheiro' no âmbito da Petrobras. 2. Descreveu, ainda, o que constituiria uma complexa estrutura criminosa, que envolveria ao menos quatro núcleos (político, econômico, administrativo e financeiro) , para, somente então, narrar os fatos especificamente relativos ao denunciado. 3. Essa profusão narrativa não constitui excesso de acusação, uma vez que a imputação propriamente dita feita contra o denunciado foi bem delimitada pelo Ministério Público. 4. A denúncia não é inepta, uma vez que descreveu, de forma suficiente, o concurso do denunciado para a solicitação de vantagem indevida por parte de membro de Comissão Parlamentar de Inquérito do Senado Federal - que tinha por objeto apurar irregularidades envolvendo a Petrobras - a fim de que não formulasse requerimentos nem adotasse medidas que permitissem o aprofundamento das investigações. 5. A justa causa para a ação penal consiste na exigência de suporte probatório mínimo a indicar a legitimidade da imputação e se traduz na existência, no inquérito policial ou nas peças de informação que instruem a denúncia, de elementos sérios e idôneos que demonstrem a materialidade do crime e de indícios razoáveis de autoria (Inq nº 3.719/DF, Segunda Turma, de minha relatoria, DJe de 29/10/14) .
6. Na espécie, encontra-se ausente esse substrato probatório mínimo que autoriza a deflagração da ação penal. 7. Se os depoimentos do réu colaborador, sem outras provas minimamente consistentes de corroboração, não podem conduzir à condenação, também não podem autorizar a instauração da ação penal, por padecerem da presunção relativa de falta de fidedignidade. 8. A colaboração premiada, como meio de obtenção de prova, tem aptidão para autorizar a deflagração da investigação preliminar, visando adquirir coisas materiais, traços ou declarações dotadas de força probatória. Essa, em verdade, constitui sua verdadeira vocação probatória. 9. Todavia, os depoimentos do colaborador premiado, sem outras provas idôneas de corroboração, não se revestem de densidade suficiente para lastrear um juízo positivo de admissibilidade da acusação, o qual exige a presença do fumus commissi delicti. 10. O fumus commissi delicti, que se funda em um juízo de probabilidade de condenação, traduz-se, em nosso ordenamento, na prova da existência do crime e na presença de indícios suficientes de autoria. 1 1. Se 'nenhuma sentença condenatória será proferida com fundamento apenas n as declarações de agente colaborador' (art. 4º, § 16, da Lei nº 1 2.850/13) , é lícito concluir que essas declarações, por si sós, não autorizam a formulação de um juízo de probabilidade de condenação e, por via de consequência, não permitem um juízo positivo de admissibilidade da acusação.12. Na espécie, não se vislumbra a presença de elementos externos de corroboração dos depoimentos de colaboradores premiados, mas simples registros genéricos de viagens e reuniões. 13. Denúncia rejeitada, nos termos do art. 395, III, do Código de Processo Penal. (Inq 3998, Relator (a) : EDSON FACHIN, Relator (a) p/ Acórdão: DIAS TOFFOLI, Segunda Turma, julgado em 18/12/2017, ACÓRDÃO ELETRÔNICO DJe-045 DIVULG 08- 03-2018 PUBLIC 09-03-2018) '
58. O ministro Edson Fachin, com a precisão conceitual que sempre lhe assiste, descreve a colaboração premiada como elemento sobre o qual recai 'presunção relativa de falta de fidedignidade', concluindo, na sequência, que uma imputação de ilícitos calçada apenas em delações não atenderia, sequer, ao standard probatório necessário a um juízo de recebimento de denúncia; standard esse que é muito inferior ao de uma condenação, pois exige apenas indícios de autoria para seu atendimento.
59. Se, conforme jurisprudência do STF, colaborações premiadas não servem nem para indicar 'indícios de autoria', com muito menos razão poderiam tais elementos justificarem uma condenação de mérito à pena de inidoneidade.
60. Note-se que a redação do art. 46 da lei 8443 sugere a necessidade de 'fraude comprovada', a indicar um juízo de certeza, e não de probabilidade:
'Art. 46. Verificada a ocorrência de fraude comprovada à licitação, o Tribunal declarará a inidoneidade do licitante fraudador para participar, por até cinco anos, de licitação na Administração Pública Federal.'
61. Assim, se uma acusação apoiada em colaborações premiadas não atende, segundo o STF, sequer a um juízo de probabilidade necessário ao recebimento de uma denúncia, menos ainda poderia atender à certeza exigida pelo dispositivo sobrecitado.
VI. MÉRITO. EXCESSO DE PENA. DESPROPORCIONALIDADE DA REPRIMENDA. QUANTUM FIXADO NO MÁXIMO POSSÍVEL. PROPOSTA QUE NÃO SE APROXIMOU DE 20% DO PREÇO. MENOR PARTICIPAÇÃO DA EMBARGANTE. CONTRADIÇÃO NA DOSIMETRIA.
62. O acórdão embargado impôs a pena de inidoneidade em seu patamar máximo de cinco anos, embora a proposta apresentada pela Interpar fosse apenas 8,47% superior ao preço de referência (peça 13, p. 37) , um percentual muito distante do máximo de 20% admitido pela Petrobras.
63. Segundo a jurisprudência do TCU, a dosimetria da pena de inidoneidade deve ser efetuada na proporção do sobrepreço imputado ao condenado (Acórdão 414/2018-TCU-Plenário) .
64. O referido acórdão chegou a ser citado no relatório da decisão ora embargada (item 64, p. 16) :
'91. Sob essa premissa, acolho a argumentação do Ministério Público junto ao TCU no sentido de que a pena máxima deve ser reservada àqueles que praticaram conduta de maior gravidade em cada fraude. Nesse sentido, transcrevo as seguintes ponderações do Parquet: 'Contudo, a pena máxima não deve recair igualmente sobre todas as empreiteiras, mas somente sobre as que praticaram as condutas mais graves em cada fraude. Proponho, então, os critérios seguintes para que se possa sopesar o grau de culpabilidade em função das condutas empregadas. conduta mais gravosa corresponde à apresentação de proposta próxima ao limite admitido pela Petrobras, a fim de vencer o certame e celebrar contrato com preços excessivos. Às empresas que praticaram essa conduta, ou seja, às vencedoras dos certames (...) Às licitantes que apresentaram proposta de cobertura para conferir uma aparência de regularidade ao certame seria imputado prazo menor (...) Sanção menor ainda seria imposta às empresas que adotaram conduta omissiva dolosa, que foram convidadas para o certame, mas se abstiveram de oferecer proposta.'
65. Isso gera uma contradição no acórdão embargado, uma vez que, segundo seu relatório, as penas mais altas devem ser aplicadas às empresas que apresentaram propostas próximas ao limite admitido, o que não ocorreu aqui, pois o limite era 20% do preço de referência e a embargante apresentou proposta apenas 8,47% superior a esse preço.
66. Além disso, de acordo com os delatores, a embargante assumia um papel de pouco destaque dentro do grupo de empresas, como reconheceram no acordo de leniência firmado com o CADE:
'Os Signatários esclareceram que havia uma hierarquia - não oficializada, mas de facto - entre as empresas do 'Clube das 9': Odebrecht, Camargo Corrêa, Andrade Gutierrez, UTC, Techint e Mendes Junior conseguiam, regra geral, pautar as negociações, submetendo as demais - Promon, Setal e MPE - às suas prioridades.' (item 32, p. 41, parágrafo 115) .
67. Essa circunstância foi ignorada na fixação da dosimetria, embora constitua elemento relevante na aferição de eventual reprimenda, eis que, em tese, devem as punições serem impostas na medida da culpabilidade de cada apenado.
68. Assim, à luz de tais elementos, revela-se desproporcional a reprimenda fixada no máximo, de modo que se há de efetuar nova dosimetria da pena a fim de adequá-la aos princípios da proporcionalidade e da razoabilidade.
VII. MÉRITO. OBSCURIDADE QUANTO À EXTENSÃO DA SANÇÃO DE INIDONEIDADE. MEDIDA DE ALCANCE INCERTO. DESCABIMENTO.
69. O acórdão embargado, em seu item 9.2, confere elastério demasiado à pena de inidoneidade. Verbis:
'9.2. declarar a inidoneidade da MPE Montagens e Projetos Especiais S/A para participar de licitação na administração federal ou nos certames promovidos pelos Estados, Distrito Federal e Municípios a partir da aplicação de recursos federais, durante o período de 5 (cinco) anos, nos termos do art. 46 da Lei n.º 8.443, de 1992; devendo a referida inidoneidade ser estendida às atuais ou supervenientes pessoas jurídicas constituídas como controladas ou subsidiárias, entre outras formas, a partir da alteração nos estatutos ou contratos sociais, com vistas a absorver as atividades da empresa condenada para, assim, burlar indevidamente a presente decretação de inidoneidade;'
70. Nesse ponto, o acórdão estende a inidoneidade para empresas 'atuais ou supervenientes' constituídas como 'controladas ou subsidiárias', sem especificar quais e sem estabelecer critérios concretos de aferição, acarretando, dessa forma, insegurança jurídica insuperável para todo o grupo econômico composto pela embargante, arriscando inviabilizar a operação de empresas marcadamente distintas da apenada.
71. Conferir tal alcance à reprimenda contraria a jurisprudência desta Corte de Contas e dos Tribunais Superiores, na medida em que atinge um número indeterminado de empresas, e não atende aos critérios legais estabelecidos para desconsideração da personalidade jurídica.
72. Logicamente, a extensão da sanção de inidoneidade só pode se efetivar por meio de desconsideração da personalidade jurídica, um instituto de contornos bem definidos, cuja normatização está no Código Civil e em legislação esparsa.
73. Dessa forma, em casos expressos de abuso de personalidade, é possível desconsiderar a personalidade jurídica de uma sociedade para alcançar outras sociedades do mesmo grupo econômico, por meio da chamada 'desconsideração expansiva da personalidade jurídica'2, uma teoria que vem sendo adaptada pelo Direito Sancionador a fim de coibir fraudes voltadas a esvaziar as penalidades aplicadas em seu âmbito.
74. Entretanto, como dito, tal providência passa pelo atendimento de rígidos requisitos declinados no Código Civil. Veja-se o que preceitua o Código:
'Art. 50. Em caso de abuso da personalidade jurídica, caracterizado pelo desvio de finalidade ou pela confusão patrimonial, pode o juiz, a requerimento da parte, ou do Ministério Público quando lhe couber intervir no processo, desconsiderá-la para que os efeitos de certas e determinadas relações de obrigações sejam estendidos aos bens particulares de administradores ou de sócios da pessoa jurídica beneficiados direta ou indiretamente pelo abuso. (...) § 4º.  A mera existência de grupo econômico sem a presença dos requisitos de que trata o caput deste artigo não autoriza a desconsideração da personalidade da pessoa jurídica. § 5º. Não constitui desvio de finalidade a mera expansão ou a alteração da finalidade original da atividade econômica específica da pessoa jurídica.'
75. No âmbito do Direito Administrativo Sancionador, a lei 12.846/2013 se vale de conceitos iguais aos estabelecido no Código Civil:
'Art. 14. A personalidade jurídica poderá ser desconsiderada sempre que utilizada com abuso do direito para facilitar, encobrir ou dissimular a prática de atos ilícitos previstos nesta Lei ou para provocar confusão patrimonial, sendo estendidos todos os efeitos das sanções aplicadas à pessoa jurídica aos seus administradores e sócios com poderes de administração, observados o contraditório e a ampla defesa.'
76. Os parágrafos 4º e 5º do art. 50 do CC, sobrecitado, deixou ainda mais claro o âmbito de incidência da desconsideração expansiva, destacando o seguinte:
'4º. A mera existência de grupo econômico sem a presença dos requisitos de que trata o caput deste artigo não autoriza a desconsideração da personalidade da pessoa jurídica. § 5 º. Não constitui desvio de finalidade a mera expansão ou a alteração da finalidade original da atividade econômica específica da pessoa jurídica.'
77. Pela teoria do Diálogo das Fontes, os novos parágrafos 4º e 5º do art. 50 do CC devem ser usados para informar o art. 14 da lei 12.846, devendo também servirem de baliza em decisões administrativas voltadas à aplicação do instituto da desconsideração expansiva.
78. Assim, a desconsideração expansiva da personalidade jurídica não pode, nem na área cível nem na área do direito sancionador, ser fundamentada apenas na existência de grupo econômico ou alteração da finalidade original da companhia, sendo imprescindível a presença de confusão patrimonial ou de desvio de finalidade (abuso de direito) , apurados em processo que garanta a ampla defesa e o contraditório às sociedades potencialmente atingidas pela medida.
79. O próprio acórdão embargado, em seu relatório (p. 16-17) , colaciona um julgado em que isso fica assente:
'ADMINISTRATIVO. RECURSO ORDINÁRIO EM MANDADO DE SEGURANÇA. LICITAÇÃO. SANÇÃO DE INIDONEIDADE PARA LICITAR. EXTENSÃO DE EFEITOS À SOCIEDADE COM O MESMO OBJETO SOCIAL, MESMOS SÓCIOS E MESMO ENDEREÇO. FRAUDE À LEI E ABUSO DE FORMA. DESCONSIDERAÇÃO DA PERSONALIDADE JURÍDICA NA ESFERA ADMINISTRATIVA. POSSIBILIDADE PRINCÍPIO DA MORALIDADE ADMINISTRATIVA E DA INDISPONIBILIDADE DOS INTERESSES PÚBLICOS. - A constituição de nova sociedade, com o mesmo objeto social, com os mesmos sócios e com o mesmo endereço, em substituição a outra declarada inidônea para licitar com a Administração Pública Estadual, com o objetivo de burlar à aplicação da sanção administrativa, constitui abuso de forma e fraude à Lei de Licitações Lei n. 8.666/93, de modo a possibilitar a aplicação da teoria da desconsideração da personalidade jurídica para estenderem-se os efeitos da sanção administrativa à nova sociedade constituída. - A Administração Pública pode, em observância ao princípio da moralidade administrativa e da indisponibilidade dos interesses públicos tutelados, desconsiderar a personalidade jurídica de sociedade constituída com abuso de forma e fraude à lei, desde que facultado ao administrado o contraditório e a ampla defesa em processo administrativo regular. - Recurso a que se nega provimento. (RMS 15.166/BA, Rel. Ministro CASTRO MEIRA, SEGUNDA TURMA, julgado em 07/08/2003, DJ 08/09/2003, p. 262) '
80. Idêntico preceito é albergado no Acórdão 2593/2013-TCU-Plenário, cujo enunciado diz o seguinte:
'A Administração Pública pode, respeitado o contraditório e a ampla defesa, desconsiderar a personalidade jurídica de sociedades empresariais alteradas ou constituídas com abuso de forma e fraude à lei, para a elas estender, em vista de suas peculiares relações com empresa suspensa de licitar e contratar com a Administração, os efeitos dessa sanção.'
81. Logo, o abuso de direito e a fraude à lei são elementos indissociáveis da desconsideração expansiva da personalidade jurídica, e nenhum dos quais pode ser simplesmente presumido, devendo ambos serem provados em processo que proporcione o exercício da ampla defesa e do contraditório, conforme afirma o próprio relatório do acórdão embargado.
82. Revela-se, pois, incabível a desconsideração operada ex ante, como feito pelo item 9.2 do acórdão, que estende, indiscriminadamente, a sanção a todas as empresas presentes e futuras, constituídas como 'controladas ou subsidiárias, entre outras formas' a partir da 'alteração dos estatutos e contratos sociais'.
83. O comando contido nesse item é excessivamente amplo e arrisca implementar responsabilidade objetiva de empresas do grupo econômico, contrariando a dicção do novo §4º do art. 50 do Código Civil.
84. Em consequência, deve o item ser declarado para melhor ajustar-se aos preceitos norteadores da matéria, deixando claras quais empresas atuais serão atingidas pela sanção, e deixando assente, de igual forma, que a sanção só se comunicará em caso de desvio de personalidade jurídica ou confusão patrimonial.
VIII. PEDIDOS
85. Diante dos relevantes fundamentos supra arguidos, a embargante, respeitosamente, requer sejam acolhidos os presentes embargos de declaração, a fim de sanar os vícios apontados, concedendo-lhes efeito suspensivo e modificativo, para, ao final, seja corrigido e sanado o Acórdão nº  82/202-TCU-Plenário para decidir pela absolvição da embargante, tendo em vista que as imputações baseiam-se exclusivamente em delações premiadas.
86. Adicionalmente, pede ainda o reconhecimento de contradição na espécie para ajustar a dosimetria ao acórdão citado no relatório do voto embargado.
87. Por fim, pede que declare o item 9.2 do acórdão para deixar claro que sua aplicabilidade se restringe às pessoas jurídicas com os mesmos sócios, o mesmo endereço e o mesmo objeto social ou em caso de desvio de personalidade jurídica e confusão patrimonial. Ou, ao menos, declare a quais empresas, dentre as existentes, estender-se-á a sanção."
É o Relatório.

8.1. Victor Costa Rodrigues (199748/OAB-RJ), entre outros, representando a MPE Montagens e Projetos Especiais S/A.

Não atuou nestes embargos.

EMBARGOS DE DECLARAÇÃO. REPRESENTAÇÃO. ACÓRDÃO 82/2021-PLENÁRIO. AUSÊNCIA DOS SUPOSTOS VÍCIOS NO REFERIDO ACÓRDÃO. CONHECIMENTO. REJEIÇÃO. COMUNICAÇÃO.

REPRESENTAÇÃO (REPR)

Secretaria Extraordinária de Operações Especiais em Infraestrutura (SeinfraOperações).

Trata-se, no presente momento, de embargos de declaração opostos pela MPE Montagens e Projetos Especiais S/A em face do Acórdão 82/2021 prolatado pelo Plenário do TCU, ao apreciar a representação autuada pela SeinfraOperações por força do Acórdão 2.238/2018 proferido pelo Plenário do TCU, no âmbito do TC Processo 029.988/2017-9, para a avaliação das justificativas então apresentadas pela ora embargante em função das evidências de fraudes às licitações conduzidas pela Petrobras na Refinaria Presidente Getúlio Vargas (Repar) .
2.	Os presentes embargos devem ser, preliminarmente, conhecidos pelo TCU, por atenderem aos requisitos legais e regimentais de admissibilidade, para, no mérito, serem rejeitados.
3.	Como visto, durante a Sessão de 20/1/2021, o referido Acórdão 82 teria sido, em suma, proferido pelo Plenário do TCU no seguinte sentido:
" (...) 9.1. conhecer da presente representação, por atender aos requisitos legais e regimentais de admissibilidade, para, no mérito, assinalar a sua integral procedência;
9.2. declarar a inidoneidade da MPE Montagens e Projetos Especiais S/A para participar de licitação na administração federal ou nos certames promovidos pelos Estados, Distrito Federal e Municípios a partir da aplicação de recursos federais, durante o período de 5 (cinco) anos, nos termos do art. 46 da Lei n.º 8.443, de 1992; devendo a referida inidoneidade ser estendida às atuais ou supervenientes pessoas jurídicas constituídas como controladas ou subsidiárias, entre outras formas, a partir da alteração nos estatutos ou contratos sociais, com vistas a absorver as atividades da empresa condenada para, assim, burlar indevidamente a presente decretação de inidoneidade (...) "
4.	Ao tentar, todavia, questionar a higidez do referido Acórdão 82/2021, a ora embargante teria apresentado, em síntese, as seguintes alegações:
	(i) a prescrição da pretensão punitiva do TCU incidiria sobre o presente caso diante do transcurso de mais de 5 (cinco) anos entre a ordem para a citação e o término da vigência do contrato firmado com a Petrobras, em sintonia com a jurisprudência firmada pelo STF;
	(ii) o aludido acórdão padeceria de omissão, pois a ora embargante teria sido condenada com base apenas em provas fornecidas por réus-colaboradores;
	(iii) a dosimetria da pena aplicada em desfavor da ora embargante resultaria em contradição, pois o voto condutor do acórdão teria feito referência ao Acórdão 414/2018-TCU-Plenário, sem promover, todavia, a redução do período da inidoneidade em face de o valor da contratação ser inferior ao limite fixado pela Petrobras, além da minoritária participação da ora embargante nas negociações promovidas pelo "Clube das 9"; e
	(iv) o referido acórdão padeceria de obscuridade, ao estender os efeitos da inidoneidade para todas as atuais ou supervenientes pessoas jurídicas constituídas como controladas ou subsidiárias sem estabelecer os critérios para a desconsideração da personalidade jurídica da ora embargante.
5.	Bem se vê, todavia, que a ora embargante estaria equivocada, ao tentar arguir a prescrição da pretensão punitiva do TCU a partir dos recentes precedentes do STF, pois a referida prescrição estaria sujeita ao prazo decenal, como demonstrado pelo aludido Acórdão 1441/2016-TCU-Plenário, e, assim, o aludido Acórdão 82/2021 não padeceria da suposta omissão, pois teria adequadamente aplicado a jurisprudência firmada pelo TCU a partir do suscitado Acórdão 1441/2016-TCU-Plenário.
6.	Também não subsistiria, aliás, a suposta omissão em relação à participação nas fraudes sobre as licitações da Repar, pois o presente processo evidenciaria as robustas provas sobre a indevida atuação concertada da aludida empresa no malfadado cartel, não tendo sido utilizada apenas as supostas declarações de réus-colaboradores.
7.	Não por acaso, em seu parecer incorporado à fundamentação do acórdão, a unidade técnica evidenciou a subsistência de provas convergentes no sentido de a ora embargante ter ativamente participado nas fraudes às licitações da Petrobras em função, por exemplo, das provas obtidas na busca e apreensão em conformidade com a Nota Técnica n. º 38/2015 do CADE.
8.	De igual sorte, não subsistiria a suposta contradição na dosimetria da pena, até porque não subsistiria a incompatibilidade entre a declaração da inidoneidade pelo prazo de 5 (cinco) anos e a alegada jurisprudência firmada pelo TCU a partir do Acórdão 414/2018-TCU-Plenário.
9.	Eis que o específico trecho do voto condutor do referido Acórdão 414/2018 (citado pela ora embargante) faria referência apenas à manifestação do MPTCU, ao suscitar as regras de limitação temporal para a cumulação da referida inidoneidade, além da individualização das sanções para as empresas ante as condutas praticadas nas fraudes à licitação.
10.	Bem se vê, aliás, que essa manifestação do Parquet especial reforçaria a dosimetria temporal aplicada em desfavor da ora embargante, ao consignar a declaração de inidoneidade por 5 (cinco) anos em desfavor das empresas vencedoras dos certames fraudados, tendo a ora embargante integrado o Consórcio Interpar (vencedor da licitação inerente ao Contrato n.º 111) .
11.	Não subsistiria, enfim, a suposta obscuridade em relação à extensão dos efeitos da inidoneidade, pois a possibilidade de declaração de inidoneidade em desfavor das pessoas jurídicas constituídas para a indevida absorção subsequente das atividades da empresa condenada, buscando , assim, burlar a referida penalidade de inidoneidade, já teria sido debatida na prolação do Acórdão 82/2021, ante a incorporação do parecer da unidade técnica, em sintonia com a jurisprudência firmada pelo TCU no bojo, por exemplo, do Acórdão 1209/2009-TCU-Plenário, não subsistindo adicionalmente, por óbvio, o eventual interesse recursal sobre a superveniente constituição jurídica de empresa ainda inexistente e tendente a resultar na malsinada burla à penalidade legalmente aplicada.
12.	Os presentes embargos deveriam, pois, ter sido manejados para corrigir a eventual obscuridade, omissão ou contradição na aludida deliberação do TCU, mas não para intentar o novo julgamento das questões já debatidas pelo Tribunal, até porque deveriam servir apenas para esclarecer, interpretar ou completar o pronunciamento anteriormente emitido pelo TCU em benefício da melhor compreensão ou inteireza da deliberação em sintonia, por exemplo, com o Acórdão 434/2018-TCU-Plenário; ficando evidente, todavia, que, no presente momento, a ora embargante buscaria apenas rediscutir indevidamente o mérito do correspondente feito.
13.	Em homenagem, porém, ao devido processo legal, a ora embargante poderá eventualmente manejar os supervenientes recursos legalmente cabíveis para a efetiva rediscussão futura de mérito do feito, sem a presente restrição imposta pela estreita via dos presentes embargos de declaração.
14.	O TCU deve conhecer, portanto, dos presentes embargos para, no mérito, rejeitá-los, mantendo inalterado o aludido Acórdão 82/2021-TCU-Plenário.
Ante o exposto, pugno pela prolação do Acórdão ora submetido a este Colegiado.
TCU, Sala das Sessões, em tagDataSessao.
Ministro-Substituto ANDRÉ LUÍS DE CARVALHO 
Relator